臺灣臺中地方法院民事判決　96年度醫字第1號
原　　　告　　丙○○
被　　　告　　行政院國軍退除役官兵輔導委員會台中榮民總醫
　　　　　　　院
法定代理人　　甲○○
被　　　告　　乙　○
上列二人共同
訴訟代理人　　李慶松律師
複　代理人　　蔡瑞麒律師
上列當事人間請求損害賠償事件，本院於中華民國96年12月4日
言詞辯論終結，判決如下：
    主      文
原告之訴及假執行之聲請均駁回。
訴訟費用由原告負擔。
    事實及理由
壹、程序方面：
一、按訴狀送達後，原告不得將原訴變更或追加他訴。但請求基
    礎事實同一，擴張或減縮應受判決事項之聲明，或不甚礙被
    告之防禦及訴訟之終結者，不在此限，民事訴訟法第255條
    第1項第2款、第3款及第7款分別定有明文。又所謂請求之基
    礎事實同一，係指變更或追加之訴與原訴之主要爭點有其共
    同性，各請求利益之主張在社會生活上可認為同一或關連，
    而就原請求之訴訟及證據資料，於審理繼續進行在相當程度
    範圍內具有同一性或一體性，得期待於後請求之審理予以利
    用，俾先後兩請求在同一程序得加以解決，避免重複審理，
    進而為統一解決紛爭者，即屬之。
二、原告於本院審理之民國96年1月23日以訴狀為訴之追加主張
    ：被告乙○係被告台中榮民總醫院之受僱人，被告乙○對原
    告既有醫療疏失而應負侵權行為賠償責任，被告台中榮民總
    醫院依民法第188條之規定，自應與被告乙○負起連帶賠償
    之責，故追加被告台中榮民總醫院為被告。被告就此並不爭
    執，並為本案之言詞辯論，又原告此項追加之訴與原訴之主
    要爭點有其共同性，而就原請求之訴訟及證據資料，於繼續
    審理時，在相當程度範圍內具有同一性或一體性，堪認為請
    求之基礎事實同一，且對被告就本件訴訟之防禦方法，或本
    訴訟訟之終結等，均未有所妨礙，原告所為訴之追加，於法
    應無不合。再者，原告原起訴請求被告乙○應給付原告新臺
    幣（下同）730,400元，嗣變更其請求為：被告應連帶給付
    原告753,377元，及自準備書狀繕本送達翌日起至清償日止
    ，按年息5%計算之利息，核屬減縮其應受判決事項之聲明，
    亦與首揭規定相符，應予准許。是原告上列訴之變更及追加
    ，與首揭規定相符，應予准許。
貳、實體方面：
一、原告主張：原告因左右兩邊下方牙齒蛀牙，於93年9月30日
    起至被告台中榮民總醫院求診，由被告乙○牙醫師治療。當
    時被告乙○醫師診斷認為須進行拔牙及人工植牙5顆，及牙
    冠的膺復，原告乃委任被告乙○值牙，依原告委任被告乙○
    植牙之約定，係在如Ｘ光照片（參本院96年12月4日言詞辯
    論時所附照片影本及編號）右下編號一、三之位置值牙二顆
    ，中間作一個牙橋，左下在編號第三及第二之位置值牙二顆
    ，以對應上方牙，但被告乙○在右下方誤植編號第一及第二
    位置，左下方亦誤植在編第一及第二位置，且植牙均歪斜。
    以致右下方在做牙冠後，均無法與上方牙對應咬合（左下方
    尚未作牙冠），違背委任事務受任人之指示，亦未善良管理
    人之注意為之，其給付亦屬加害給付，同時構成侵權行為。
    伊受有下列損害：(1)醫療費用部分：142,417元。其中包含
    原告提出已繳部分112,417元醫療費用證明及將來修補被告
    誤拔之上方二顆磁牙共30,000元。(2)生活上增加支出部分：
    30,960元。原告二年餘至少至被告醫院回診40次，發費之交
    通費共30,960元。(3)減少工作收入：80,000元。原告自營米
    店，平均每天收益為2,000元，原告至少休息40次即為
    80,000元。(4)精神慰撫金：500,000元。依民法第544條、民
    法第184條第1項前段、第193條及第195條之規定，被告乙○
    應負賠償之責；又被告台中榮民總醫院應依民法第188條之
    規定負僱用人連帶賠償責任。爰本於上述法律關係，提起
    本件訴訟，聲明求為判決：被告應連給付原告753,337元及
    自準備書狀送達之翌日起至清償日止，按年息5%計算之利息
    ；並願供擔保請准宣告假執行。
二、被告則以：被告乙○對於原告所施作之植牙手術並無疏失，
    亦無違背兩造契約之約定，人體本身自然之牙根非每隻牙根
    均為平行，植牙時因需配合病患口腔骨頭、血管及神經之位
    置，並無法每一根植體均完全平行，在手術中發現原告齒槽
    骨因經長期缺牙已有吸收現象，且原告張口寬度不足，為了
    避免傷及神經血管及鑽穿下顎骨內側面引起大出血之危險發
    生，因此在右下方植入之第二大臼齒牙位之植體之角度始稍
    微修正。左下顎第一大臼齒之植體義齒是對應上顎第一大臼
    齒，而左下第二大臼齒之植體義齒，也是對應上顎第二大臼
    齒。經分析後發現，原告後牙咬合力強，因此先將其咬合面
    縮小，經日後追蹤評估再加以調整。至右下方原三支植體是
    沒有偏斜，但術後因第一顆植體有發炎現象而取出，經過數
    月的癒合，於95年6月12日再次給予植牙手術，中發現齒槽
    骨頰側面骨質仍然不足，故在植牙時選用較小植體及偏向舌
    側植入以加強骨整含的效果，因此在環形X光片下觀察，角
    度與其他二支植體會有稍微不同，植牙是否成功，乃取決於
    植體是否有骨整合與植體的穩定，是否會傷害到鄰側其他組
    織，例如神經、血管及鄰牙。原告所稱植牙種歪會影響假牙
    製作一事，並非事實，植體角度雖會影響假牙醫師製作假牙
    的難易度，但不會影響其病人咬合程度。植體角度雖因需配
    合病患骨頭、神經、及血管之位置，而會有修正之情形，惟
    於製作假牙時，醫師仍可配合植體之位置，調整植體角度做
    出配合對咬牙之咬合，而不會影響到病患之咬合。但原告認
    咬合不對應，即拒絕做任何假牙之調整，伊既無違背委任之
    事務，亦任何疏失，自不負賠償責任等語置辯，並聲明求為
    判決：原告之訴及假執行之聲請均駁回；如受不利判決，願
    供擔保請准宣告免予假執行。
三、兩造對於原告自93年9月30日起至被告台中榮民總醫院門診
    進行拔牙及人工植牙手術，並由被告乙○擔任人工植牙之醫
    師；又被告乙○現為原告所施作者，係原告左下方第一顆、
    第二顆大臼齒及右下方第一顆、第二顆大臼齒等情，均不爭
    執，並有原告病歷資料及Ｘ光照片（均影本）在卷可稽，此
    部分事實自堪信為真實。
四、次原告主張伊乃委任被告乙○值牙，依原告委任被告乙○值
    牙之約定，係在如Ｘ光照片（參本院96年12月4日言詞辯論
    時所附照片影本及編號）右下編號一、三之位置值牙二顆，
    中間作一個牙橋，左下在編號第三及第二之位置值牙二顆，
    以對應上方牙，但被告乙○在右下方誤植編號第一及第二位
    置，左下方亦誤植在編第一及第二位置乙節，為被告所否認
    ，並以前詞置辯。經查原告於本院審理時自陳：「我被拔掉
    左下第一大臼齒及第三大臼齒，原本我以為是這二顆要植牙
    ，但乙○評估後，告訴我做左下第一及第二大臼齒」等語（
    參見本院96年5月22日言詞辯論筆錄），足見被告乙○曾向
    原告說明後，始施作左下第一及第二大臼齒；此外原告並無
    提出任何足以證明兩造約定植牙之位置為原告所述之證據，
    原告上開主張，自不足採。
五、次原告主張被告乙○之植牙均歪斜，以致右下方在做牙冠後
    ，均無法與上方牙對應咬合，左下方尚未作牙冠亦無法對應
    咬合，其醫療行為有過失云云。然此亦為被告所否認，並以
    前詞置辯。按醫療行為醫師有無過失，其判斷並非以醫療有
    無達到預之效果以為斷，而係以醫師在醫療之過程中，有無
    依醫學常規為醫療行為以為斷，如醫師符合醫學常規為醫療
    之行為，縱醫療之結果，未達病人之預期效果，仍不能以此
    認定醫師之醫療行為有過失。本件經本院委請行政院衛生署
    醫事審議委員會鑑定，行政院衛生署醫事審議委員會鑑定認
    為：「（一）(1)由所附之植牙前齒模所見，病人左下第二大
    臼齒部位有齒槽骨萎縮之情形。(2)對於齒列後端缺牙區之重
    建，目前牙醫學界多認為人工牙根為良好之治療選擇，若牙
    科醫師檢查發現缺牙區有足夠之齒槽骨可固定植體，施行人
    工牙根治療合乎現行醫療常規。(3)若人工牙根植入角度有偏
    移，以現行技術可於製作牙冠（假牙）時，以有角度之連接
    體予以調整，使病人左下第二大臼齒區之牙冠可與左上第二
    大臼齒對應咬合。(4)一般而言，以前項方式調整咬合，經一
    段試戴期後，咀嚼功能即可適應而無明顯影響。(5)咬合力強
    弱是會影響植體壽命，但咬合力需要超過一定極限，方會減
    短植體壽命。(6)根據臨床研究，有偏移之人工牙根植體，以
    連接體調整角度之方式來製作牙冠，一般而言對植體壽命並
    無影響，且病人左下之兩顆植體是以牙冠互相連接，可抵抗
    側向力量，不易因受力不均影響植體壽命。(7)因調整咬合將
    牙齒琺瑯質作少量修磨，一般而言對蛀牙發生之機率並無影
    響。（二）(1)人工植牙手術後於植體周圍出現發炎狀況，為
    人工植牙併發症之一，現今醫學界無法完全預防其發生。依
    所附病歷資料，尚未發現醫師乙○就病人右下第二小臼齒區
    之植牙手術有何疏失之處。(2)若人工植牙手術後出現植體周
    圍發炎現象，以現今之醫療常規，是先施行局部清創及抗生
    素等藥物治療，若無效則應將植體移除，待發炎完全緩解後
    再考慮重新植牙。依所附病歷資料，唐醫師於前項第一次植
    牙出現植體周圍發炎後所為之處置，合乎現行醫療常規，其
    後續醫療行為尚未發現有疏失之處。(3)若人工植牙區域因之
    前發炎或其他原因造成齒槽骨萎縮，現今之醫療常規是醫師
    可在一定程度內對植體之位置角度略為調整，以適應萎縮之
    齒槽骨。依所附病歷資料，唐醫師為病人右下第二小臼齒區
    施行第二次植牙，植體雖略有歪斜，但其斜度仍在支柱及牙
    冠可正常裝置之範圍內，故尚未發現有違反醫療常規或疏失
    之處」等語，此有本院中院彥民甲96醫1字第74007號函及行
    政院衛生署醫事審議委員會鑑定書在卷可參。足證人工植牙
    區域因之前發炎或其他原因造成齒槽骨萎縮，現今之醫療常
    規是醫師可在一定程度內對植體之位置角度略為調整，以適
    應萎縮之齒槽骨。且植入角度有偏移，以現行技術可於製作
    牙冠（假牙）時，以有角度之連接體予以調整，並非植牙有
    偏斜，咬合不對應，醫療即失敗，且依所附病歷資料，唐醫
    師為病人右下第二小臼齒區施行第二次植牙，植體雖略有歪
    斜，但其斜度仍在支柱及牙冠可正常裝置之範圍內，其間並
    無發現被告乙○違反醫學常規之疏失行為，原告認咬合不對
    應，即認被告乙○之植牙為有過失，未進一步就假牙作連接
    體之調整，並以植牙植歪，假牙咬合不對應為由，主張被告
    乙○有醫療過失，依上所述，其此一主張亦不可採。
六、綜上所述，原告主張被告乙○有違背兩造原植牙之約定位置
    ，及被告乙○之植牙五顆均有歪斜，醫療行為有過失，均不
    足採，有如前述，則原告依民法第184條第1項前段、第193
    條及第195條、第188條之規定，請求被告乙○及其僱佣人即
    被告台中榮民總醫院連帶賠償即無所據，不應准許，應予駁
    回。其假執行之聲請亦失所附麗，應併予駁回。
七、本件事證已臻明確，兩造所為之其他主張，陳述並所提之證
    據，經審酌後，認均與本件之結論無礙，不再一一論述，併
    予敘明。
八、訴訟費用負擔之依據：民事訴訟法第78條。
中　　華　　民　　國　　96　　年　　12　　月　　18　　日
                          民事第一庭法　官　蔡王金全
正本係照原本作成。
如對本判決上訴，須於判決送達後20日內向本院提出上訴狀。
中　　華　　民　　國　　96　　年　　12　　月　　18　　日
                                法院書記官
